臺灣桃園地方法院民事判決　　　　　　 100年度家訴字第56號
原　　　告　余玉蘭
訴訟代理人　陳鼎正律師
被　　　告　許莊美妹
訴訟代理人　許嘉麟
被　　　告　許柏晟
　　　　　　許佳萱
上　二　人
法定代理人　楊文怡
　　　　　　　　　　　　號
上上二人（許柏晟、許佳萱）
訴訟代理人　許嘉麟
被　　　告　許銘君
　　　　　　　　　　　　號
　　　　　　許嘉麟
被　　　告　許雅惠
　　　　　　許麟
　　　　　　許嘉惠
　　　　　　許慧
上四人共同
訴訟代理人　許嘉麟
被　　　告　許宏崴
　　　　　　　　　　　指定送達處所：桃園縣觀音鄉草漯村14
　　　　　　許桂英
　　　　　　　　　　　　號
被　　　告　許桂花
　　　　　　　　　　　指定送達處所：桃園縣觀音鄉塔腳村 1
上　一　人
訴訟代理人　許嘉麟
上列當事人間代位請求分割遺產事件，本院於民國100 年9 月14
日言詞辯論終結，判決如下：
    主  文
被告就被繼承人許來枝所遺如附表一所示之遺產准予分割。分割
方法如附表三所示。
訴訟費用由被告負擔。
    事實及理由
一、程序方面：
    被告許桂英經合法送達，無正當理由未於最後言詞辯論期日
    到場，核無民事訴訟法第386 條各款所列情形之一，爰就被
    告許桂英部分，准依原告之聲請，由其一造辯論而為判決。
二、原告起訴主張略以：
    (1)、被告許嘉麟因積欠原告新台幣（下同）1,025,000 元債
        務，經原告取得執行名義即確定之支付命令在案，因其
        名下僅有如附表一所示可自被繼承人許來枝繼承之公同
        共有不動產，經原告聲請本院以99年度司執金字第8667
        8 號強制執行。然查被告許嘉麟之祖父許來枝於民國98
        年1 月10日死亡，而被繼承人許來枝之長子許春田、次
        子許春富分別於民國94年10月10日、民國93年6 月13日
        往生，以及該許春田之長子許進財亦於民國89年7 月27
        日往生，被告等因繼承或代位繼承均為被繼承人許來枝
        之法定繼承人，故被告許嘉麟就附表一所示之遺產（不
        動產）即因代位繼承而取得如附表二所示應繼分比例之
        公同共有權，因被告許嘉麟怠於辦理遺產分割，致原告
        雖聲請法院查封該公同共有權，惟仍無法進行換價之強
        制執行程序以滿足債權，故有代位提起本訴之需。
    (2)、按「債務人怠於行使權利時，債權人因保全債權，得以
        自己名義，行使其權利…」，民法第242 條前段定有明
        文；又按各共有人，得隨時請求分割共有物。但因物之
        使用目的不能分割或契約訂有不分割之期限者，不在此
        限。共有物分割之方法不能協議決定者，法院得因任何
        共有人之聲請，命為以原物分配於各共有人，或變買共
        有物，以價金分配於各共有人，此觀民法第823 條第 1
        項、第824 條第2 項等規定即明；而「繼承人有數人時
        ，在分割遺產前，各繼承人對於遺產全部為公同共有」
        、「繼承人得隨時請求分割遺產…」、「公同關係存續
        中，各公同共有人不得請求分割其公同共有物」，民法
        第1151條、第1164條前段、第829 條亦分別定有明文。
        是繼承人欲終止其間之公同共有關係，惟有以分割遺產
        之方式為之始可。至最高法院37年上字第7357號判例所
        謂公同共有關係得由公同共有人中之一人或數人向其他
        公同共有人表示終止公同共有關係之意思表示，係就民
        法第829 條所定不得請求分割公同共有物之公同共有關
        係所為之詮釋，與遺產得隨時請求分割者自屬有間，尚
        無民法第829 條規定適用之餘地，自無上開判例適用之
        可言。又終止遺產之公同共有關係，應以分割方式為之
        ，將遺產之公同共有關係終止改為分別共有關係，性質
        上屬分割遺產方法之一（最高法院82年度台上字第748
        號判決意旨參照），是原告代位被告許嘉麟提起本訴請
        求分割許嘉麟繼承自許來枝之如附表一所示之遺產（不
        動產），自屬合法有據。
    (3)、被告既已完納遺產稅而辦畢繼承登記，而許柏晟、許佳
        萱係代位繼承其父許進財及祖父許春田之應繼分，許銘
        君、許雅惠代位繼承許春田之應繼分，許嘉麟、許麟
        、許嘉惠、許慧係代位繼承許春富之應繼分。此外，
        又無其他法律禁止分割許來枝遺產之原因，被繼承人許
        來枝之遺產自得為分割。
    (4)、爰提出支付命令及確定證明書、土地謄本、繼承系統表
        、本院民事執行處通知、被繼承人許來枝之財產明細、
        被告許嘉麟之所得及財產清單等影本為證，本於代位權
        之行使，代債務人即被告許嘉麟提起本件訴訟，聲明：
        求為判決被告就被繼承人許來枝所遺如附表一所示遺產
        准予分割，並按如附表二所示應有部分之比例分割為分
        別共有。
三、被告陳述（抗辯）略以：
    (1)、許莊美妹、許柏晟、許佳萱、許銘君、許雅惠、許嘉麟
        、許麟、許嘉惠、許慧、許宏崴、許桂花等人陳述
        略稱：
        被繼承人許來枝之所有繼承人均未有聲明拋棄繼承者，
        而原告所列之全體被告即為被繼承人許來枝之全體繼承
        人，所列如附表一所示之不動產確為被繼承人許來枝所
        有之全部遺產，且全體繼承人均無不分割遺產之協議。
    (2)、被告許宏崴陳述略稱：
        如另被告許嘉麟積欠原告之債務就如前律師函所稱之27
        萬多元，可以考慮先代為清償。被告間都是親戚，伊與
        許嘉麟之間亦有債權債務關係沒有談攏，所以才未分割
        ，但目前被告間亦有在協調如何分割。又被告許嘉麟、
        許麟、許嘉惠、許慧等四人既均已拋棄對其父親許
        春富遺產之繼承，則其等對於祖父之遺產是否已無繼承
        權。
    (3)、被告許銘君陳述稱：同意分割。
    (4)、被告陳桂英經合法通知，未於最後言詞辯論期日到場，
        惟據其於前辯論期日時到場陳述略稱：
        除先於被繼承人往生之許春富的子女，於許春富往生時
        曾對許春富之遺產聲明拋棄繼承外，被繼承人許來枝之
        所有繼承人均未有聲明拋棄繼承者。而原告所列之全體
        被告即為被繼承人許來枝之全體繼承人，所列如附表一
        所示之不動產確為被繼承人許來枝所有之全部遺產，且
        全體繼承人均無不分割遺產之協議。
四、得心證之理由：
    (1)、原告主張之上揭事實，有其提出之支付命令及確定證明
        書各乙份、土地謄本四份、繼承系統表乙份、本院民事
        執行處通知乙件、被繼承人許來枝之財產明細乙份、被
        告許嘉麟之所得及財產清單各乙份等影本為證，且為曾
        經到場之被告陳桂英以及其餘到場被告所不爭執，堪信
        原告之主張為真實。至被告許宏崴、陳桂英所質疑孫子
        女對於先死亡之生父的遺產為聲明拋棄繼承後，其對於
        後死亡之祖父母之遺產是否尚有繼承權乙節，另論述於
        后。
    (2)、按代位繼承係以自己固有之繼承權直接繼承祖之遺產，
        並非繼承父或母之權利，孫對於祖之遺產，有無代位繼
        承之資格，自應以祖之繼承開始時為標準而決定之，故
        對父或母之遺產拋棄繼承，不能即謂對祖之遺產拋棄代
        位繼承，此觀最高法院32年上字第1992號判例、同院87
        年度台上字第1556號判決等意旨即明。因此，被告許嘉
        麟、許麟、許嘉惠、許慧等四人為被繼承人許來枝
        之孫子女，雖該四被告之生父許春富早於被繼承人許來
        枝死亡且均拋棄對其生父許春富遺產之繼承權，然依上
        列之最高法院判例與判決意旨，其等對於被繼承人許來
        枝遺產之代位繼承權並不受影響。易言之，被告許嘉麟
        、許麟、許嘉惠、許慧等四人本於代位繼承之法律
        關係，對於被繼承人即祖父許來枝之遺產自仍有合法之
        繼承權。
    (3)、承上，被告許莊美妹等12人既均為被繼承人許來枝之全
        體合法繼承人，對於被繼承人之遺產又無不予分割之協
        議，法亦無禁止分割之規定，則原告本於代位權之行使
        ，代位債務人即被告許嘉麟請求就被繼承人所遺如附表
        一所示之全部遺產為分割，自屬合法有據，應予准許。
        且考量其主張消滅公同共有關係而分割成各按應繼分之
        比例為分別共有之分割方案，非惟為全體被告即全體繼
        承人所不反對，且經核又無不適、不宜或違背法律規定
        之情事，原告所提方案對全體繼承人自無不利益，應可
        採參，爰准為分割如附表三所示。
五、據上論結：本件原告之訴為有理由，依民事訴訟法第385 條
    第1 項前段、第78條、第85條第1 項前段，判決如主文。
中    華    民    國   100    年    9     月    28    日
                        家事法庭法  官  鄭新後
上列正本證明與原本無異。
如對本判決不服，應於本判決送達後20日內向本院提出上訴狀（
須按他造人數提出繕本並繳納第2 審裁判費），上訴於台灣高等
法院。
如委任律師提起上訴者，應一併繳納上訴審裁判費。
中    華    民    國   100    年    9     月    28    日
                                書記官  許家齡
●附表一（被繼承人許來枝之全部遺產）：
┌──┬────────┬──┬────┬────┬─────┐
│編號│ 不 動 產 坐 落 │地目│面    積│權利範圍│備      註│
│    │                │    │平方公尺│        │          │
├──┼────────┼──┼────┼────┼─────┤
│ 1. │桃園縣觀音鄉塔子│ 旱 │     314│    1/2 │土地      │
│    │腳段第1之26地號 │    │        │        │          │
├──┼────────┼──┼────┼────┼─────┤
│ 2. │桃園縣觀音鄉塔子│ 建 │     333│    全部│土地      │
│    │腳段第1之27地號 │    │        │        │          │
├──┼────────┼──┼────┼────┼─────┤
│ 3. │桃園縣觀音鄉塔子│ 田 │   1,105│    全部│土地      │
│    │腳段第1之30地號 │    │        │        │          │
├──┼────────┼──┼────┼────┼─────┤
│ 4. │桃園縣觀音鄉塔子│ 田 │   2,640│    全部│土地      │
│    │腳段第1之116地號│    │        │        │          │
├──┼────────┴──┼────┼────┼─────┤
│ 5. │門牌：桃園縣觀音鄉塔腳│約 105.8│    全部│未保存登記│
│    │      村1鄰95號       │        │        │建物      │
└──┴───────────┴────┴────┴─────┘
●附表二（全體繼承人之應繼分比例）：
┌──┬─────┬──────┬───────────────┐
│編號│ 姓    名 │ 應計分比例 │  備                      註  │
├──┼─────┼──────┼───────────────┤
│ 01 │ 許莊美妹 │     1/6    │                              │
├──┼─────┼──────┼───────────────┤
│ 02 │   許柏晟 │    1/36    │代位繼承許春田、許進財之應繼分│
├──┼─────┼──────┼───────────────┤
│ 03 │   許佳萱 │    1/36    │代位繼承許春田、許進財之應繼分│
├──┼─────┼──────┼───────────────┤
│ 04 │   許銘君 │    1/18    │代位繼承許春田之應繼分        │
├──┼─────┼──────┼───────────────┤
│ 05 │   許雅惠 │    1/18    │代位繼承許春田之應繼分        │
├──┼─────┼──────┼───────────────┤
│ 06 │   許嘉麟 │    1/24    │代位繼承許春富之應繼分        │
├──┼─────┼──────┼───────────────┤
│ 07 │   許麟 │    1/24    │代位繼承許春富之應繼分        │
├──┼─────┼──────┼───────────────┤
│ 08 │   許嘉惠 │    1/24    │代位繼承許春富之應繼分        │
├──┼─────┼──────┼───────────────┤
│ 09 │   許慧 │    1/24    │代位繼承許春富之應繼分        │
├──┼─────┼──────┼───────────────┤
│ 10 │   許宏崴 │     1/6    │                              │
├──┼─────┼──────┼───────────────┤
│ 11 │   許桂英 │     1/6    │                              │
├──┼─────┼──────┼───────────────┤
│ 12 │   許桂花 │     1/6    │                              │
└──┴─────┴──────┴───────────────┘
●附表三（分割結果）：
┌──┬────────┬──┬────┬────┬────────────┐
│編號│ 土  地  坐  落 │地目│面    積│權利範圍│  分    割    方    法  │
│    │                │    │平方公尺│        │                        │
├──┼────────┼──┼────┼────┼────────────┤
│ 1. │桃園縣觀音鄉塔子│ 旱 │     314│    1/2 │1.許莊美珠、許宏崴、許桂│
│    │腳段第1之26地號 │    │        │        │  英、許桂花等四人各取得│
│    │                │    │        │        │  應有部分1/12。        │
│    │                │    │        │        │2.許柏晟、許佳萱等二人各│
│    │                │    │        │        │  取得應有部分1/72。    │
│    │                │    │        │        │3.許銘君、許雅惠等二人各│
│    │                │    │        │        │  取得應有部分1/36。    │
│    │                │    │        │        │4.許嘉麟、許嘉惠、許麟│
│    │                │    │        │        │  、許慧等四人各取得應│
│    │                │    │        │        │  有部分1/48。          │
├──┼────────┼──┼────┼────┼────────────┤
│ 2. │桃園縣觀音鄉塔子│ 建 │     333│    全部│1.許莊美珠、許宏崴、許桂│
│    │腳段第1之27地號 │    │        │        │  英、許桂花等四人各取得│
│    │                │    │        │        │  應有部分1/6。         │
│    │                │    │        │        │2.許柏晟、許佳萱等二人各│
│    │                │    │        │        │  取得應有部分1/36。    │
│    │                │    │        │        │3.許銘君、許雅惠等二人各│
│    │                │    │        │        │  取得應有部分1/18。    │
│    │                │    │        │        │4.許嘉麟、許嘉惠、許麟│
│    │                │    │        │        │  、許慧等四人各取得應│
│    │                │    │        │        │  有部分1/24。          │
├──┼────────┼──┼────┼────┼────────────┤
│ 3. │桃園縣觀音鄉塔子│ 田 │   1,105│    全部│1.許莊美珠、許宏崴、許桂│
│    │腳段第1之30地號 │    │        │        │  英、許桂花等四人各取得│
│    │                │    │        │        │  應有部分1/6。         │
│    │                │    │        │        │2.許柏晟、許佳萱等二人各│
│    │                │    │        │        │  取得應有部分1/36。    │
│    │                │    │        │        │3.許銘君、許雅惠等二人各│
│    │                │    │        │        │  取得應有部分1/18。    │
│    │                │    │        │        │4.許嘉麟、許嘉惠、許麟│
│    │                │    │        │        │  、許慧等四人各取得應│
│    │                │    │        │        │  有部分1/24。          │
├──┼────────┼──┼────┼────┼────────────┤
│ 4. │桃園縣觀音鄉塔子│ 田 │   2,640│    全部│1.許莊美珠、許宏崴、許桂│
│    │腳段第1之116地號│    │        │        │  英、許桂花等四人各取得│
│    │                │    │        │        │  應有部分1/6。         │
│    │                │    │        │        │2.許柏晟、許佳萱等二人各│
│    │                │    │        │        │  取得應有部分1/36。    │
│    │                │    │        │        │3.許銘君、許雅惠等二人各│
│    │                │    │        │        │  取得應有部分1/18。    │
│    │                │    │        │        │4.許嘉麟、許嘉惠、許麟│
│    │                │    │        │        │  、許慧等四人各取得應│
│    │                │    │        │        │  有部分1/24。          │
├──┼────────┴──┼────┼────┼────────────┤
│ 5. │門牌：桃園縣觀音鄉塔腳│約 105.8│    全部│未保存登記建物；分割後取│
│    │      村一鄰95號（未保│        │        │得之應繼分比例為：      │
│    │      存登記建物）    │        │        │1.許莊美珠、許宏崴、許桂│
│    │                      │        │        │  英、許桂花等四人各取得│
│    │                      │        │        │  1/6。                 │
│    │                      │        │        │2.許柏晟、許佳萱等二人各│
│    │                      │        │        │  取得1/36。            │
│    │                      │        │        │3.許銘君、許雅惠等二人各│
│    │                      │        │        │  取得1/18。            │
│    │                      │        │        │4.許嘉麟、許嘉惠、許麟│
│    │                      │        │        │  、許慧等四人各取得1/│
│    │                      │        │        │  24。                  │
└──┴───────────┴────┴────┴────────────┘